臺灣高等法院民事判決  
109年度上易字第941號
上  訴  人  文心建設股份有限公司

法定代理人  葉明進  
訴訟代理人  蕭聖澄律師
被上訴人    黃國防  
訴訟代理人  林明輝律師
上列當事人間請求返還保證金事件，上訴人對於中華民國109年5
月29日臺灣士林地方法院108年度訴字第1719號第一審判決提起
上訴，本院於109年11月18日言詞辯論終結，判決如下：
    主      文
上訴駁回。
第二審訴訟費用由上訴人負擔。
    事實及理由
上訴人主張：
㈠伊於民國97年4月26日與被上訴人簽訂土地合建契約（下稱系爭
  合建契約），約定由被上訴人提供其共有之臺北市○○區○○段0○
  段000地號土地（權利範圍：20,000分之5,675，下稱系爭土地
  ）及其上門牌號碼臺北市○○○路0段000號未辦保存登記之建物
  （下稱系爭建物），由伊負責整合開發建築基地，及依都市更
  新條例（下稱都更條例）等法令投資興建住宅大樓，並給付第
  一期履約保證金（下稱系爭履約保證金）新臺幣（下同）1,11
  1,500元予被上訴人。嗣伊向臺北市政府申請辦理都市更新事
  業概要案（下稱系爭都更案），因法令變動致系爭土地遭臺北
  市政府都市更新及爭議處理審議會（下稱臺北市都更審議會）
  於108年3月4日第364次審議會決議，同意將系爭土地排除於系
  爭都更案更新單元範圍外，此為行政機關所為之行政處分，非
  伊單方決定，自非伊簽約時可得預料之情事變更。
㈡又被上訴人於系爭合建契約期間屆滿後，不願更新合約、分割土地及繼續參與系爭都更案，亦為導致系爭土地被排除在更新單元範圍外外之原因，足見伊就系爭土地被排除在更新單元範圍外，而無法依約進行合建，自無可歸責之事由。再系爭土地乃伊完成系爭都更案其中一筆土地，伊因無法依兩造於簽訂系爭合建契約時之法令條件建築，而無法取得都市更新與增設室內停車位之獎勵容積，屬不可歸責於兩造之給付不能，爰依系爭合建契約第18條約定解除契約後，依民法第179條、第259條規定，及依民法第266條第2項、第227條之2規定，請求返還系爭履約保證金1,111,500元等語（原審判決駁回上訴人之請求，上訴人不服，提起上訴）。並上訴聲明：⒈原判決廢棄；⒉被上訴人應給付上訴人1,111,500元，及自支付命令送達被上訴人之翌日起至清償日止，按年息百分之5計算之利息。
被上訴人則以：
㈠上訴人未舉證證明系爭土地有符合系爭合建契約第18條約定得解除契約之事由，自不得以臺北市都更審議會決議排除系爭土地於更新單元範圍外，而主張解除契約。又依系爭合建契約第2條約定，兩造係採合建分屋方式，由伊提供系爭土地作為建築基地，上訴人則負責基地之整合開發，足見整合基地供興建大樓為上訴人之義務，詎上訴人未履行其義務，竟主動向臺北市都更審議會自陳系爭土地部分共有人不願參加都更，致使系爭土地遭排除於更新單元範圍外，自屬可歸責於上訴人之事由，上訴人自不得依民法第266條規定請求返還履約保證金。再上訴人於申請都更時，明知系爭土地之共有人並未全體同意參加，自不得依民法第227條之2規定之情事變更，請求返還系爭履約保證金。
㈡另系爭合建契約並未規定有效期限及契約更新之條款，上訴人
  主張伊於系爭合建契約期間屆滿後不願更新合約，致系爭土地
  被排除於更新單元範圍外，顯無理由。又上訴人依系爭合建契
  約本應於100年10月25日取得建造執照，惟其迄今仍未取得，
  伊因此未能將系爭建物出租，而受有3,313,147元之損害，伊
  自得適用或類推適用系爭合建契約第17條第2款約定，沒收系
  爭履約保證金。況上訴人請求返還系爭履約保證金即使有理由
  ，伊亦得依民法第226條第1項、第231條第1項規定請求上訴人
  賠償伊因給付不能或遲延所受損害3,313,147元，並依民法第3
  34條第1項規定主張抵銷等語，資為抗辯，並聲明：上訴駁回
  。
經查：㈠兩造於97年4月26日簽訂系爭合建契約，約定被上訴人
  提供系爭土地之共有部分及系爭建物參與系爭都更案，上訴人
  則擔任系爭都更案實施者，負責整併鄰地並向主管機關申請辦
  理都市更新事業計畫暨權利變換計畫；㈡上訴人已依系爭合建
  契約給付系爭履約保證金1,111,500元予被上訴人；㈢臺北市都
  更審議會於108年3月4日第364次審議會決議，同意將系爭土地
  排除於系爭都更案更新單元範圍外等情，為兩造所不爭執，並
  有系爭合建契約、收據、臺北市都市更新處函、臺北市都更審
  議會第364次會議紀錄等件附卷可稽【見臺灣士林地方法院（
  下稱士林地院）108年度司促字第11913號卷第7至30頁；原審
  卷第234至260、266至292頁】，自堪信為真正。
上訴人主張：伊與被上訴人簽訂系爭合建契約，約定由被上訴
  人提供其所有系爭土地之共有部分及系爭建物，由伊負責整合
  開發建築基地，及依都更條例等法令投資興建住宅大樓，並給
  付系爭履約保證金予被上訴人，嗣因法令變動致系爭土地遭臺
  北市都更審議會決議，同意將系爭土地排除於更新單元範圍外
  ，而系爭土地乃伊完成系爭都更案其中一筆土地，伊因無法依
  兩造於簽訂系爭合建契約時之法令條件建築，屬不可歸責於兩
  造之給付不能，伊自得依系爭合建契約第18條約定解除契約後
  ，依民法第179條、第259條規定，及依民法第266條第2項、第
  227條之2規定，請求返還系爭履約保證金等語。為被上訴人否
  認，被上訴人並以前詞置辯。是本件所應審究者厥為：㈠上訴
  人主張依系爭合建契約第18條約定解除契約後，依民法第179
  條、第259條規定請求返還系爭履約保證金，有無理由？㈡上訴
  人主張系爭合建契約因不可歸責於兩造而給付不能，依民法第
  266條規定請求返還系爭履約保證金，有無理由？㈢上訴人主張
  系爭合建契約因情事變更，依民法第227條之2規定請求返還系
  爭履約保證金，有無理由？茲分述如下。
上訴人主張依系爭合建契約第18條約定解除契約後，依民法第1
  79條、第259條規定請求返還系爭履約保證金部分：
　按當事人主張有利於己之事實者，就其事實有舉證之責任，民
  事訴訟法第277條本文定有明文。又民事訴訟如係由原告主張
  權利者，應先由原告負舉證之責，若原告先不能舉證，以證實
  自己主張之事實為真實，則被告就其抗辯之事實即令不能舉證
  ，或其所舉證據尚有疵累，亦應駁回原告之請求（最高法院48
  年台上字第29號判例，95年度台上字第1571號、100年度台上
  字第415號判決意旨參照）。再解釋契約，固須探求當事人立
  約時之真意，不能拘泥於契約之文字，若契約文字，有辭句模
  糊，或文意模稜兩可時，固不得拘泥於所用之辭句，但解釋之
  際，並非必須捨辭句而他求，倘契約文字業已表示當事人真意
  ，無須別事探求者，即不能反捨契約文字更為曲解（最高法院
  86年度台上字第3873號判決意旨參照）。經查：
㈠兩造於97年4月26日簽訂系爭合建契約，約定被上訴人提供系爭
  土地之共有部分及系爭建物參與系爭都更案，上訴人則擔任系
  爭都更案實施者，負責整併鄰地並向主管機關申請辦理都市更
  新事業計畫暨權利變換計畫，嗣臺北市都更審議會於108年3月
  4日第364次審議會決議，同意將系爭土地排除於系爭都更案更
  新單元範圍外等情，為兩造所不爭執，業如前述。
㈡又系爭合建契約第18條係約定：「本合建基地若因法令限制、
  或建築法令變更及容積率變動實施限建、或遭政府主管機關變
  更或徵收做為公共設施用地，致本基地無法按簽訂本約時之法
  令條件建築時，雙方同意解除本約，任一方不得有任何異議及
  要求」等旨（見士林地院108年度司促字第11913號卷第12頁）
  。而通觀上開契約第18條文義，其約定之法律要件及效果甚為
  明確，業已表示兩造明確約定需符合「法令限制」，或「建築
  法令變更及容積率變動實施限建」，或「遭政府主管機關變更
  或徵收做為公共設施用地」之要件，致系爭土地無法按簽訂系
  爭合建契約時之法令條件建築時，兩造始得解除契約。
㈢再上訴人於107年11月22日函請臺北市都市更新處協助提請臺北
  市都更審議會調整更新單元範圍，略以：本案自97年4月起開
  始整合迄今已逾10年，系爭土地及系爭建物之所有權人共4人
  ，仍未全部同意參與本案，為維持計畫內容的穩定性，保障地
  主參與更新重建之權益，以加速本案後續推動，提請本市都更
  審議會調整更新單元範圍等語，嗣臺北市都更審議會於108年3
  月4日第364次審議會決議：本案同意將系爭土地排除於本案更
  新單元，後續請實施者依法定程序辦理重行公開展覽等旨，為
  兩造所不爭執，並有上訴人107年11月22日函、臺北市都更審
  議會第364次會議紀錄等件附卷可憑（見原審卷第266至292頁
  ；本院卷第93頁），核與上訴人於本院自承：因系爭土地之共
  有人黃勝平不願參加系爭都更案，而上開土地無法分割，伊亦
  不敢依都更條例為權利變換，強制拆除黃勝平所有之房屋，故
  在臺北市都更審議會開會時向與會委員報告，經討論後，委員
  考量系爭土地可以另行開發，乃同意伊將系爭土地排除在系爭
  都更案範圍外等語相符（見本院卷第68頁）。足見上訴人係擔
  任系爭都更案實施者，負責整併鄰地並向主管機關申請辦理都
  市更新事業計畫暨權利變換計畫，惟因整合系爭都更案之建築
  基地已逾10年，系爭土地之共有人黃勝平仍拒絕同意參與系爭
  都更案，為加速系爭都更案之推動，而自行決定提請臺北市都
  更審議會調整更新單元範圍，並經臺北市都更審議會決議，同
  意上訴人將系爭土地排除於更新單元範圍外，堪以認定。
㈣因此，上訴人主張解除契約之事由，顯與系爭合建契約第18條約定需因「法令限制」，或「建築法令變更及容積率變動實施限建」，或「遭政府主管機關變更或徵收做為公共設施用地」所致之要件不符。是上訴人主張依系爭合建契約第18條約定解除契約後，依民法第179條、第259條規定請求被上訴人返還系爭履約保證金云云，自非可採。 
上訴人依民法第266條規定請求返還系爭履約保證金部分：
　按因不可歸責於雙方當事人之事由，致一方之給付全部不能者
  ，他方免為對待給付之義務；如僅一部不能者，應按其比例減
  少對待給付；前項情形，已為全部或一部之對待給付者，得依
  關於不當得利之規定，請求返還，民法第266條第1項、第2項
  定有明文。惟所謂因不可歸責於雙方當事人之事由，致一方之
  給付全部不能，係指當事人一方之給付不能，非雙方所能預料
  ，又非因可歸責於雙方當事人之事由所致者而言（最高法院 7
  5年度台上字第189號判決意旨參照）。經查：
㈠兩造於97年4月26日簽訂系爭合建契約，約定被上訴人提供系爭
  土地之共有部分及系爭建物參與系爭都更案，上訴人則擔任系
  爭都更案實施者，負責整併鄰地並向主管機關申請辦理都市更
  新事業計畫暨權利變換計畫，業如前述。而系爭合建契約第2
  條亦約定：「雙方採合建分屋方式，由甲方（即被上訴人）提
  供合建土地作為建築基地，乙方（即上訴人）負責本基地之整
  合開發，並依都市更新相關法令及申請建造執照當時之建築法
  規規定，投資興建高級住宅大樓」等語（見士林地院108年度
  司促字第11913號卷第7頁背面），足見整合基地供興建大樓及
  實施系爭都更案為上訴人依系爭合建契約應負之義務。
㈡又上訴人係因整合系爭都更案建築基地已逾10年，系爭土地之
  其他共有人仍拒絕同意參與系爭都更案，為加速系爭都更案之
  推動，而自行決定提請臺北市都更審議會調整更新單元範圍，
  並經臺北市都更審議會決議，同意上訴人將系爭土地排除於系
  爭都更案更新單元範圍外等情，亦如前述。則上訴人基於上開
  原因，而違反整合基地供興建大樓及實施系爭都更案之義務，
  將系爭土地排除於系爭都更案更新單元範圍外，自屬可歸責於
  上訴人之事由而給付不能，而非屬因不可歸責於雙方當事人之
  事由而給付不能。準此，本件自無民法第266條規定之適用。
㈢因此，上訴人主張依民法第266條規定請求返還系爭履約保證金
  一節，亦屬無據。
上訴人依民法第227條之2規定請求返還系爭履約保證金部分：
　按契約成立後，情事變更，非當時所得預料，而依其原有效果
  顯失公平者，當事人得聲請法院增、減其給付或變更其他原有
  之效果，民法第227條之2第1項固定有明文。惟情事變更原則
  ，係指情事劇變，非契約成立當時所得預料，依一般觀念，認
  為如依其原有效果顯然有失公平者而言。其目的在規範契約成
  立後有於訂約當時不可預料之情事發生時，經由法院裁量以公
  平分配契約當事人間之風險及不可預見之損失，倘於契約成立
  時，綜合當事人之真意、契約之內容及目的、社會經濟情況與
  一般觀念，認該風險事故之發生及風險變動之範圍，為當事人
  於訂約時所能預料，則當事人僅能依原契約之約定行使權利，
  不得再依情事變更原則，請求增加給付（最高法院97年度台上
  字第1794號、106年度台上字第2716號判決意旨參照）。經查
  ：
㈠上訴人主張系爭合建契約簽訂後，臺北市都更審議會決議，同
  意上訴人將系爭土地排除於系爭都更案更新單元範圍外，並非
  簽約時可得預料之情事變更一節，自應就系爭合建契約履行過
  程確已情事變更，且該情事變更為其所無法預料，以及上訴人
  若依系爭合建契約原定內容給付顯失公平等有利於己之事實，
  負舉證責任。查兩造於系爭合建契約約定由上訴人擔任系爭都
  更案實施者，負責整併鄰地並向主管機關申請辦理都市更新事
  業計畫暨權利變換計畫，業如前述。則上訴人顯係頗具規模及
  具市場經驗之專業建設公司，並非經濟上之弱者，且其於簽訂
  系爭合建契約前，既已審閱契約內容，並無於締約當時不及知
  系爭合建契約約定之情形，其明知其依系爭合建契約，負有整
  併鄰地供興建大樓及實施系爭都更案之義務，仍與被上訴人簽
  訂系爭合建契約，顯係經慎重考慮後，認為依系爭合建契約履
  行對其並無不利，此經其自由意志所為之決定，對其因上開約
  定所可能產生之有利或不利結果，難認無法預見。足見兩造於
  締約之初，基於保障雙方權益之考量，始為上開約定，要屬無
  疑，顯已排除民法第227條之2第1項所定情事變更原則之適用
  。
㈡又上訴人自承於申請系爭都更案之際，系爭土地之共有人並未
  全體同意參加等語（見原審卷第300頁），足見上訴人自始即
  知系爭土地部分共有人不同意參加系爭都更案，對於系爭都更
  案未來之變動應具相當之推估判斷能力，自不得謂其對系爭都
  更案未來之變動無法預料，而主張有情事變更原則之適用。況
  上訴人係違反整合基地供興建大樓及實施系爭都更案之義務，
  將系爭土地排除於系爭都更案單元，而有可歸責之事由致給付
  不能，亦如前述，則上訴人如得主張情事變更，請求返還系爭
  履約保證金，自難謂公平。
㈢因此，上訴人前揭主張與情事變更之要件不合，其依民法第227
  條之2規定請求返還系爭履約保證金，亦有未合。
綜上所述，上訴人主張依系爭合建契約第18條約定解除契約後，依民法第179條、第259條規定，及依民法第266條第2項、第227條之2規定，請求被上訴人給付上訴人1,111,500元，及自支付命令送達被上訴人之翌日起至清償日止，按年息百分之5計算之利息，為無理由，不應准許。原審為上訴人敗訴判決，尚無不合。上訴意旨指摘原判決不當，聲明廢棄改判，為無理由，應駁回其上訴。
本件事證已臻明確，兩造其餘之攻擊或防禦方法及所用之證據
  ，經本院斟酌後，認為均不足以影響本判決之結果，爰不逐一
  論列，附此敘明。
據上論結，本件上訴為無理由。依民事訴訟法第449條第1項、
  第78條，判決如主文。　　
中　　華　　民　　國　　109 　年　　12　　月　　9 　　日
              民事第二庭   
                  審判長法  官  陳容正
                        法  官  劉素如
                        法  官  李昆曄
正本係照原本作成。
不得上訴。
中　　華　　民　　國　　109 　年　　12　　月　　10　　日

                        書記官  李華倫